【裁判字號】    89,上易,184
【裁判日期】    890215
【裁判案由】    公共危險
【裁判全文】
臺灣高等法院臺中分院刑事判決              民國八十九年度上易字第一八四號
    上  訴  人  台灣台中地方法院檢察署檢察官
    被      告  乙○○
    選任辯護人  黃呈利
右上訴人因被告公共危險案件，經檢察官向臺灣台中地方法院聲請簡易判決處刑，該
院認應適用通常程序，而不服臺灣台中地方法院中華民國八十八年十二月一日第一審
判決（民國八十八年度易字第一五九三號，聲請簡易判決處刑案號：臺灣台中地方法
院檢察署民國八十八年度偵字第三二、二六二三號），提起上訴，本院判決如左：
    主      文
上訴駁回。
    理      由
一、本件原審法院檢察署檢察官公訴意旨略以：被告乙○○（下稱被告）係台中縣太
    平市○○○路六十六巷四十二號梓發工業股份有限公司（下稱梓發公司）員工，
    於民國（下同）八十七年七月十日晚上其獨自一人住宿於公司內，就寢前未妥善
    處理吸食香煙所遺留之菸蒂，而引燃易燃物品，嗣於翌日凌晨四時許擴大燃燒，
    致該公司付之一炬，並波及相毗鄰之同巷四十號英茂國際有限公司及同巷四十六
    號房屋。案經台中縣警察局霧峰分局移送及英茂國際有限公司訴請偵辦，因認被
    告涉有刑法第一百七十三條第二項之失火罪嫌等情。
二、按犯罪事實應依證據認定之，無證據不得推定其犯罪事實；又不能證明被告犯罪
    者，應諭知無罪之判決，刑事訴訟法第一百五十四條、第三百零一條第一項分別
    定有明文。又刑事訴訟法上所謂認定犯罪事實之證據，係指足以認定被告確有犯
    罪行為之積極證據而言，該項證據自須適合於被告犯罪事實之認定，始得採為斷
    罪資料；如未能發現相當證據，或證據不足以證明，自不能以推測或擬制之方法
    ，以為裁判之基礎；且認定不利於被告之事實須依積極證據，苟積極證據不足為
    不利於被告事實之認定時，即應為有利被告之認定，更不必有有何有利之證據；
    再告訴人之告訴，係以使被告受刑事追訴為目的，是其陳述是否與事實相符，仍
    應調查其他證據以資審認（最高法院二十九年上字第三一０五號、三十年上字第
    八一六號、四十年台上字第八十六號、五十二年臺上字第一三００號判例參照）
    。本件公訴人認被告涉犯前開失火罪嫌，無非以台中縣警察局火災調查報告書記
    載依現場燃燒後所留物品即受燒碳化程度比較，起火戶係太平市○○○路四十二
    號，起火點為該址宿舍北側臥室中間和室桌附近，起火原因係遺留火種引燃易燃
    物品繼而擴大燃燒，並有現場照片可證等，資為其主要論據。但訊據被告始終堅
    決否認有為右揭失火行為，辯稱：起火當天渠原本請假，至晚上八、九時才回到
    工廠宿舍房間，平常渠雖有抽菸，但菸蒂不會很多，且渠每天都會清理房間內之
    菸灰缸，且當日渠於睡前並未抽菸故亦未清理菸灰缸，也沒有注意菸灰缸內是否
    有菸蒂。另起火時雖僅渠在現場，但渠是因聽見吵雜聲才起床，當時渠發現工廠
    內有煙，惟渠房間內尚未燒到，渠趕緊從窗戶爬出，渠不知起火原因，起火處應
    非渠房間等語。
三、經查：
  (一)本件台中縣警察局火災報告書係以：「1.經檢視起火點（太平市○○○路四十二
    號宿舍靠北側臥室中間和室桌附近）附近電器用品，並無發現異常現象，且亦未
    發現電線短路情形，故因電線短路之因素應可排除。2.經清理起火點處附近發現
    有一木質和室桌嚴重燒失燒細，且據關係人丙○○現場供稱：『．．．臥室中間
    有一木質和室桌，桌上有放置一煙灰缸．．．』，若因菸蒂處理不慎引燃易燃物
    品實有可能，故研判本案起火原因以遺留火種（菸蒂）引燃易燃物品繼而擴大燃
    燒之可能性較大，惟勘查時未發現可疑證物以資佐證。」為由，據以認定：「1.
    依現場燃燒後所留物品及受燒炭化程度比較，研判起火戶為太平市○○○路四二
    號，起火點為宿舍北側臥室中間和室桌附近。2.本案經排除電線短路引燃之因素
    ，研判起火原因以遺留火種（菸蒂）引燃易燃物品繼而擴大燃燒之可能性較大，
    惟勘查時未發現可疑證物以資佐證。」，有該火災報告書在卷可稽。另證人即至
    本件火場勘查之台中縣消防局調查課課長林建榮於原審法院調查時亦結證稱：起
    火點研判係被告所在房間，是從四十號、四十二號二戶房屋之房間內部物品燃燒
    碳化程度，及鐵質物品變色程度作研判，物品碳化情形是由到場會勘之數名人員
    以目測方式而得出之結論，但研究報告對起火原因之研判，只是認起火處有遺留
    火種，而菸蒂只是火種之一種，但現場並未找到菸灰缸、菸蒂，且現場物品燒失
    而無法供作進一步鑑定，只是不排除為菸蒂引起火災可能性，依現場狀況當時並
    未將發生氣爆一節列入考慮等語；依其證述對照上開台中縣警察局火災調查報告
    書對起火處之研判過程均一致，皆係以起火點附近有遺留火種，且被告之房間木
    質和室桌上有放置菸灰缸為其推斷之唯一依據。
  (二)依該火災調查報告書之記載縱堪認定本件火災之起火處係被告使用之房間，仍須
    有積極證據足資證明起火原因係因被告有應注意、能注意，依當時情形卻疏未注
    意之過失，方能課被告以失火罪之罪責；而觀諸該火災調查報告書就起火原因部
    分，僅足以認「以遺留火種（菸蒂）引燃易燃物品繼而擴大燃燒之可能性較大」
    ，惟亦註明勘查時未發現可疑證物以資佐證，而證人林建榮亦結證稱：對該起火
    原因之火種是否為菸蒂一節，現場並無任何相關證據等語，均有如前述，足見起
    火原因所遺留之火種為何？實際上無已從查證，遑論有何積極證據可資證明係因
    遺留未熄菸蒂致起火；因之，更難僅以被告自承其平常有抽煙，即逕自推論本件
    起火原因係被告疏未注意遺留未熄菸蒂所致。況被告於偵審中均堅稱渠於火災當
    日晚間並未抽菸，再參諸其於台中縣消防隊人員初次調查時所供述其就寢時間為
    八十七年七月十一日凌零時時三十分許，則若係因其於睡前不慎遺留未熄菸煙蒂
    ，何以迄至同日凌晨四時許始引燃起火？而該菸灰缸平日既係供放菸蒂之用，且
    末曾引燃，則案發日又為何會引燃起火？此均悖於常情，亦乏積極證據以說明。
    是在起火原因為遺留如何之火種不明之情形下，實亦無從認被告是否已有違反應
    注意義務？該注意義務內容為何？有何能注意卻疏未注意之過失責任可言
    ，尚難僅憑被告為起火處之使用人即遽課其以失火之罪責。
  (三)雖證人辜雙喜於原審法院調查時結證稱：渠大約在八十七年七月十一日早上五時
    十五分發現本件火災的，渠是聽到消防車之聲音才知道發生火災。渠去時火苗已
    自房子的上面及旁邊竄出來，當時消防隊還用水向四十二號噴，四十號渠亦有看
    到火苗，四十二號也有起火，四十二號房屋當時火勢最大云云（見原審卷第二十
    八頁正、反面）。惟火勢大小與當時所在位置之物品易燃程度、燃燒時間等有關
    ，並非得僅憑火勢較大處而認定即屬起火處，此業據證人林建榮證述在卷（見原
    審卷第二十八頁反面）。另告訴人英茂國際有限公司代表人張元鵬及太平市○○
    ○路六十六巷四十六號租用人何崑基於警局傳訊時亦坦認案發時上開太平市○○
    ○路六十六巷四十號、同巷四十六號廠房均無人在場目擊火災發生情形，是亦難
    以告訴人英茂國際有限公司之指訴及證人辜雙喜前述證詞，而採為不利於被告之
    證據。
四、綜上所述，被告所辯，尚堪採信。此外，復查無其他積極證據足資認定被告有何
    公訴人所指失火犯行，自難僅憑台中縣警察局之以推測且不明確之鑑定結果，資
    為被告被訴失火罪之裁判基礎，應認被告被訴失火罪嫌尚屬不能證明。原審揆諸
    前開法條規定及判例意旨而諭知被告無罪之判決，核無違誤，檢察官循告訴人英
    茂國際有限公司之請求提起上訴謂：本件起火處係被告所使用之房間，且案發當
    時僅被告一人在該房間，故原審僅從無法證明被告是否遺留菸蒂而排除被告罪嫌
    ，顯有率斷云云，亦為臆測之詞，且未能提出確實證據證明被告確有失火罪行，
    難認其上訴為有理由，自應予駁回。
五、據上論斷，應依刑事訴訟法第三百六十八條，判決如主文。
本案經檢察官甲○○到庭執行職務。
中      華      民      國    八十九    年      二      月     十五     日
                                  臺灣高等法院臺中分院刑事第三庭
                                        審判長法  官  方  艤  駐
                                              法  官  王  德  麟
                                              法  官  吳  信  銘
右正本證明與原本無異。
不得上訴。
                                              書記官  柯  孟  伶
中      華      民      國     八十九     年      二      月    十六    日
                                                                        Ｄ


司法院資訊處製作；財團法人民間司法改革基金會備份。
